臺灣高等法院高雄分院刑事判決
111年度原金上訴字第16號
上  訴  人  
即  被  告  鄭其山


選任辯護人  林怡君律師(法扶律師)
上列上訴人因詐欺等案件，不服臺灣橋頭地方法院110年度原訴
字第2號，中華民國111年3月8日第一審判決（起訴案號：臺灣橋
頭地方檢察署109年度偵字第1447號），提起上訴，本院判決如
下：
    主  文
上訴駁回。
    事  實
一、鄭其山於民國108年12月間，基於參與犯罪組織之犯意，參
    與由真實姓名年籍不詳之人所發起、主持、操縱或指揮三人
    以上所組成，以實施詐術為手段具有持續性、牟利性之有結
    構性詐欺集團，並提供其申辦台新國際商業銀行鳳山分行帳
    號00000000000000號帳戶(下稱台新銀行帳戶)供該詐欺集團
    使用，並擔任提領贓款之工作（俗稱「車手」）。鄭其山加
    入詐欺集團後，即與該集團成員邱進益(未據起訴)、「偉」
    等人共同意圖為自己不法所有，基於三人以上共同詐欺取財
    、洗錢以掩飾及隱匿詐欺取財所得去向與所在之犯意聯絡，
    先由詐欺集團成員於109年1月4日21時許，撥打電話予李之
    宜，佯稱網路購物誤設為超級會員，將於每個月扣款等詞，
    致李之宜陷於錯誤，遂於同日21時50分、21時55分、21時57
    分許，在臺北市士林區，依指示操作自動櫃員機接續匯款新
    臺幣（下同）3萬元、2萬9,000元、1,000元（合計6萬元）
    ，至台新銀行帳戶。鄭其山旋於同日21時55分許，騎乘車牌
    號碼000-000號普通重型機車，至高雄市○○區○○路00號「全
    家超商仁武澄合店」，持提款卡提領3萬元；又於同日22時0
    3分、22時04分許，在高雄市○○區○○○路0號「全家超商鳥松
    大仁店」，持提款卡接續提款2萬9,000元、1,000元後，將6
    萬元均上繳予邱進益，以此方式製造資金斷點，並獲得報酬
    2000元。
二、案經李之宜告訴暨高雄市政府警察局仁武分局報告臺灣橋頭
    地方檢察署檢察官偵查起訴。
    理  由
一、證據能力：
    按被告以外之人於審判外之言詞或書面陳述，屬傳聞證據，
    原則上不得作為證據；惟按被告以外之人於審判外之陳述，
    雖不符刑事訴訟法第159條之1至第159條之4之規定，而經當
    事人於審判程序同意作為證據，法院審酌該言詞陳述或書面
    陳述作成時之情況，認為適當者，亦得為證據，刑事訴訟法
    第159條第1項、第159條之5第1項分別定有明文。查本判決
    所引用屬於傳聞證據之部分，均已依法踐行調查證據程序，
    且檢察官、辯護人及被告於本院審理時，均明示同意有證據
    能力（本院卷第153頁），基於尊重當事人對於傳聞證據之
    處分權，及證據資料愈豐富愈有助於真實發現之理念，本院
    審酌該等證據作成時情況，並無違法取證之瑕疵，且無顯不
    可信之情形，以之作為證據應屬適當，自均有證據能力。
二、認定犯罪事實所憑之證據及理由：
　　上揭事實，業據上訴人即被告鄭其山（下稱被告）於偵查、
    原審及本院審理時均坦承不諱，核與證人邱進益於偵查、證
    人李之宜於警詢及偵查之證述相符，並有台新銀行帳戶基本
    資料、交易明細、自動櫃員機交易明細3張、高雄市政府警
    察局仁武分局偵查報告、監視器錄影翻拍照片15張、臺灣高
    雄地方檢察署檢察官109年度偵字第6025號起訴書等附卷可
    稽，堪信被告所為之任意性自白確與事實相符，是本件事證
    明確，被告犯行堪以認定，應依法論科。
三、論罪：
  ㈠按加重詐欺罪，係侵害個人財產法益之犯罪，其罪數之計算
    ，核與參與犯罪組織罪之侵害社會法益有所不同，審酌現今
    詐欺集團之成員皆係為欺罔他人，騙取財物，方參與以詐術
    為目的之犯罪組織。倘若行為人於參與詐欺犯罪組織之行為
    繼續中，先後多次為加重詐欺之行為，因參與犯罪組織罪為
    繼續犯，犯罪一直繼續進行，直至犯罪組織解散，或其  脫
    離犯罪組織時，其犯行始行終結。故該參與犯罪組織與其後
    之多次加重詐欺之行為皆有所重合，然因行為人僅為一參與
    犯罪組織行為，侵害一社會法益，屬單純一罪，應僅就「該
    案中」與參與犯罪組織罪時間較為密切之首次加重詐欺犯行
    論以參與犯罪組織罪及加重詐欺罪之想像競合犯，而其他之
    加重詐欺犯行，祗需單獨論罪科刑即可，無需再另論以參與
    犯罪組織罪，以避免重複評價。是如行為人於參與同一詐欺
    集團之多次加重詐欺行為，因部分犯行發覺在後或偵查階段
    之先後不同，肇致起訴後分由不同之法官審理，為裨益法院
    審理範圍明確、便於事實認定，即應以數案中「最先繫屬於
    法院之案件」為準，以「該案件」中之「首次」加重詐欺犯
    行與參與犯罪組織罪論以想像競合。縱該首次犯行非屬事實
    上之首次，亦因參與犯罪組織之繼續行為，已為該案中之首
    次犯行所包攝，該參與犯罪組織行為之評價已獲滿足，自不
    再重複於他次詐欺犯行中再次論罪，俾免於過度評價及悖於
    一事不再理原則。查被告加入本件詐欺集團，擔任取款車手
    ，且依被告之供述及告訴人所述遭詐騙之經過，可知詐欺集
    團成員係利用電話施行詐術，誘使告訴人交付款項，並有上
    下聯繫、指派工作或擔任車手取款等分工，其共同實施之人
    員，包括擔任車手之被告，及邱進益、「偉」及參與撥打電
    話予告訴人施行詐術之不詳成員，堪認被告所參與之詐欺集
    團，係透過縝密之計畫與分工，成員彼此間相互配合，由多
    數人所組成之於一定期間內持續以實施詐欺為手段而牟利，
    並具有完善結構之組織，須投入相當成本及時間始能如此為
    之，並非隨意組成之立即犯罪，應屬三人以上，以實施詐術
    為手段，所組成具有持續性、牟利性之有結構性組織，自該
    當於組織犯罪防制條例第2條第1項所稱之犯罪組織。又被告
    於108年12月間加入本件詐欺集團後，所為詐欺犯行中「最
    先繫屬於法院之案件」即為本案，有臺灣高等法院被告前案
    紀錄表可稽，揆諸上開說明，本件既為被告「最先繫屬於法
    院之案件」之加重詐欺犯行，自應將被告參與犯罪組織行為
    ，與本案被訴加重詐欺犯行成立想像競合犯。
  ㈡核被告所為，係犯刑法第339條之4第1項第2款三人以上共同
    詐欺取財罪、組織犯罪條例第3條第1項後段參與犯罪組織罪
    、洗錢防制法第14條第1項一般洗錢罪。至起訴書雖漏未論
    述被告違反組織犯罪條例第3條第1項後段之參與犯罪組織罪
    、洗錢防制法第14條第1項洗錢罪部分，惟起訴書已載明被
    告加入本件詐欺集團，擔任取款車手等犯罪事實，且被告所
    犯參與犯罪組織罪、洗錢罪與經起訴之加重詐欺取財等罪，
    具想像競合犯之裁判上一罪關係，此部分自亦為起訴效力所
    及，並經本院踐行罪名告知程序，而無礙於被告防禦權之行
    使，本院自得予以審理。
  ㈢被告所屬詐欺集團成員對告訴人施以詐術，使告訴人依本案
    詐欺集團成員指示，多次匯款至台新銀行帳戶，及被告多次
    提領同一告訴人匯入之款項，係基於詐欺同一告訴人之單一
    犯意，侵害同一告訴人之財產法益，各行為之獨立性均極為
    薄弱，難以強行分開，依一般社會健全觀念，視為數個舉動
    之接續施行，合為包括之一行為予以評價較為合理，應論以
    接續犯。
  ㈣被告與共犯邱進益、「偉」等詐欺集團成員，就上開犯行，
    有犯意聯絡，行為分擔，應論以共同正犯。被告本件犯行係
    以一行為同時觸犯三人以上共同詐欺取財罪、參與犯罪組織
    罪、一般洗錢罪等數罪名，為想像競合犯，應依刑法第55條
    前段規定從一重之三人以上共同詐欺取財罪處斷。
  ㈤按組織犯罪防制條例第8條第1項規定「犯本條例第3條之罪自
    首，並自動解散或脫離其所屬之犯罪組織者，減輕或免除其
    刑；因其提供資料，而查獲該犯罪組織者，亦同；偵查及審
    判中均自白者，減輕其刑」，洗錢防制法第16條第2項亦規
    定「犯前二條之罪，在偵查或審判中自白者，減輕其刑」。
    查被告於原審及本院審理時均就所犯參與犯罪組織罪、一般
    洗錢罪均為自白，被告於偵查中亦就其參與特定群組，依指
    示提領被害人遭詐騙之款項，而就參與犯罪組織有關之犯罪
    事實為肯認之陳述，應合於組織犯罪條例第8條第1項、洗錢
    防制法第16條第2項之規定減輕其刑，惟被告所犯參與犯罪
    組織罪、一般洗錢罪係屬想像競合犯其中之輕罪，雖因想像
    競合犯之關係而從一重之加重詐欺取財罪處斷，上開輕罪之
    減刑事由，仍應由本院於依刑法第57條規定量刑時，審酌上
    開輕罪之減輕其刑事由，作為被告量刑之有利因子，附此說
    明。　　
　㈥按刑法第59條原規定：「犯罪之情狀可憫恕者，得酌量減輕
    其刑」，於94年間修正為：「犯罪之情狀顯可憫恕，認科以
    最低度刑仍嫌過重者，得酌量減輕其刑。」其修正理由第1
    點表明：「現行第59條在實務上多從寬適用，為防止酌減其
    刑之濫用，自應嚴定其適用之條件，以免法定刑形同虛設，
    破壞罪刑法定原則。」足見立法者透過修法以規範法院從嚴
    適用刑法第59條（最高法院105年度台上字第253號判決參照
    ）。查被告正值青年，不思循正當合法方式謀財，反貪圖不
    法利益，參與詐欺集團詐欺犯罪，配合詐欺集團成員擔任車
    手負責分工提款取財，以不正手段侵害被害人等財產法益，
    復參諸本件被害人遭詐騙款項非微，被告所為嚴重破壞社會
    秩序，客觀上不足以引起一般人同情，顯無犯罪情狀顯可憫
    恕而宣告法定最低度刑仍嫌過重之情形，核與刑法第59條之
    要件未合。辯護人請求對被告依刑法第59條規定酌減其刑，
    自無可採。
四、上訴駁回的理由
　㈠原審認被告罪證明確，因而適用上開法律規定，並審酌被告
    正值青壯，不思合法途徑或覓得正當職業獲取所需，竟加入
    詐欺集團，提供銀行帳戶，且擔任取款車手，與其他成員共
    犯本案加重詐欺取財犯行，並為後續隱匿犯罪所得之行為，
    影響社會治安及正常交易秩序，漠視他人財產法益，不僅造
    成執法機關不易查緝犯罪行為人，亦將使告訴人求償困難，
    更助長社會犯罪風氣，破壞人際往來之信任感，惟兼衡被告
    犯後坦承犯行，且合於上開各項減刑規定，並與告訴人達成
    和解，然迄今尚未賠償告訴人，暨考量告訴人遭詐騙之金額
    、被告於本案犯行中係擔任提領款項之車手之角色，犯罪之
    動機、目的，實際獲得之報酬數額，及其智識程度，家庭經
    濟狀況等一切情狀，量處有期徒刑1年1月，並敘明：被告就
    本案犯行獲有2000元之犯罪所得，業據被告供述在卷，此部
    分雖未扣案，應依刑法第38條之1第1項、第3項規定，宣告
    沒收，並於全部或一部不能沒收或不宜沒收時，追徵其價額
    。被告提領告訴人遭詐欺款項後，已全數交予邱進益，僅取
    得2000元之報酬，被告對於其所收取之贓款已無事實上之管
    領權，自難認告訴人交付之款項即被告犯洗錢罪之標的而俱
    為被告所有，毋庸依洗錢防制法第18條第1項前段規定宣告
    沒收。另扣案之手機1支，與本案犯罪無關，業經被告供述
    在案，且無積極證據足認與本件犯罪有所關連，不予宣告沒
    收。經核原判決認事用法，核無不合，量刑亦已斟酌刑法第
    57條各款所列情狀，而未逾越法定範圍，亦未濫用其職權，
    應屬適當。
　㈡被告上訴意旨：請求再給予被告機會與告訴人達成和解，並
    從輕量刑云云。然被告與告訴人於110年10月18日在原審即
    與告訴人達成和解，和解內容為：被告願給付原告(即告訴
    人)8萬7千元，付款方式為自110年11月25日起，按月於每月
    25日給付原告1萬5千元，至全部清償完畢為止，此有原審11
    0年度原附民字第2號和解筆錄在卷可稽(原審卷第163頁)。
    惟被告迄本院辯論終結為止，均未給付任何款項，告訴人不
    同意對被告從輕量刑，此有告訴人向本院之陳述意見狀在卷
    可佐(本院卷第135頁)。被告於和解後，未按和解內容給付
    款項，其迄今仍未獲得告訴人諒解，故原判決判處其有期徒
    刑1年1月，所為量刑應屬允當，被告上訴為無理由，應予駁
    回。
據上論結，應依刑事訴訟法第368 條，判決如主文。
本案經檢察官周韋志提起公訴，檢察官李啓明到庭執行職務。
中　　華　　民　　國　　111 　年　　9 　　月　　22　　日
                  刑事第六庭    審判長法  官  李政庭
                                      法  官  王光照
                                      法  官  施柏宏
以上正本證明與原本無異。
如不服本判決應於收受本判決後20日內向本院提出上訴書狀，其
未敘述上訴理由者，並得於提起上訴後20日內向本院補提理由書
狀（均須按他造當事人之人數附繕本）「切勿逕送上級法院」。
中　　華　　民　　國　　111 　年　　9 　　月　　22　　日
                                      書記官  沈怡瑩

附錄本判決論罪科刑法條：
刑法第339條之4第1項
犯第339條詐欺罪而有下列情形之一者，處1年以上7年以下有期
徒刑，得併科1百萬元以下罰金：
一、冒用政府機關或公務員名義犯之。
二、三人以上共同犯之。三、以廣播電視、電子通訊、網際網路
    或其他媒體等傳播工具，對公眾散布而犯之。前項之未遂犯
    罰之。
組織犯罪防制條例第3條第1項
發起、主持、操縱或指揮犯罪組織者，處3年以上10年以下有期
徒刑，得併科新臺幣1億元以下罰金；參與者，處6月以上5年以
下有期徒刑，得併科新臺幣1千萬元以下罰金。但參與情節輕微
者，得減輕或免除其刑。
洗錢防制法第14條第1項
有第二條各款所列洗錢行為者，處7年以下有期徒刑，併科新臺
幣5百萬元以下罰金。